台灣高等法院台中分院刑事判決　　　　　　　　　　九十年度上訴字第二一五五號
　　上　訴　人　臺灣南投地方法院檢察署檢察官
　　被　　　告　甲○○
　　選任辯護人　林萬生
右上訴人因被告殺人未遂案件，不服臺灣南投地方法院九十年度訴字第二三０號中華
民國九十年十月二十三日第一審判決（起訴案號：臺灣南投地方法院檢察署九十年度
偵續字第三號），提起上訴，本院判決如左：
      主  文
原判決撤銷。
甲○○殺人未遂，處有期徒刑參年。
      事  實
一、甲○○與陳俊傑原係夫妻關係，育有一子陳彥熏，並與陳俊傑之兄丙○○、兄嫂
    劉彩雲同住在南投縣集集鎮○○○路三一號。甲○○明知丙○○之子陳彥愷（八
    十九年二月十一日生）患有「葡萄糖－六－磷酸鹽脫氫酵素缺乏症」之先天性代
    謝疾病（俗稱「蠶豆症」），不得接觸樟腦丸等氧化物質，否則將造成溶血現象
    而危害性命，因不滿婆婆偏愛陳彥愷，竟基於殺人犯意，於八十九年三月二十九
    日上午六時許，趁其家人不注意之際，在上址住處二樓，將樟腦丸研磨成粉末狀
    後，摻入陳彥愷平日所食用之奶粉罐內，利用不知情之陳彥愷母親劉彩雲將上開
    含有樟腦丸成份之奶粉沖泡後，餵食陳彥愷，而造成嚴重溶血之貧血現象，經送
    醫救治始倖免於難。
二、案經陳彥愷之父丙○○訴請台灣南投地方法院檢察署檢察官偵查起訴。
      理  由
一、訊據被告甲○○對於知悉被害人陳彥愷患有蠶豆症，因其婆婆平日較疼愛被害人
    陳彥愷，對其子陳彥熏較不疼愛，而於右揭時、地以樟腦丸粉末摻入被害人陳彥
    愷平日所食用之奶粉罐內，使不知情之劉彩雲沖泡後餵食陳彥愷，經送醫治療始
    痊癒之事實自白不諱，雖矢口否認有殺人犯行，辯稱：因係因婆婆平日較疼被害
    人陳彥愷，而不疼伊所生小孩，為引起注意始為此舉，本以為被害人接觸樟腦丸
    只會拉肚子或生病，並沒有要殺害被害人的意思等語。
二、本院查：
  (一)依八十九年度他字第八０五號偵查卷附文獻資料所載，六磷葡萄糖脫氫脢缺乏症
    （Ｇ６ＰＤdeficiency），俗稱蠶豆症，是本地最常見之先天性代謝疾病。Ｇ６
    ＰＤ係一種酵素，可保護紅血球受氧化物質破壞，患有蠶豆症之孩童因缺乏此種
    酵素，一旦接觸氧化物質，紅血球容易受到破壞，導致溶血反應。患者出現臉色
    蒼白、呼吸窘迫、眼白、皮膚變黃等症狀。兒童時期的急性溶血性貧血，必要時
    需採取輸血或換血治療。蠶豆症至今仍無藥可治，患兒要終生在日常生活中注意
    ：不隨意服藥、所有藥物均需經醫師處方、應診時攜帶Ｇ６ＰＤ備忘卡，主動告
    知患有此症、不吃蠶豆及其製品、衣櫥及廁所不放置樟腦丸、發現有溶血現象時
    盡速就醫等。食入蠶豆造成溶血常見於小孩，且以男孩居多，常在吞食蠶豆五至
    二十四小時候造成急性溶血，有貧血、頭痛、發燒、發冷、頭暈、黃疸及黃疸尿
    液，通常需要緊急輸血，以避免死亡發生，死亡率為百分之八等情。另馬偕紀念
    醫院九十一年三月四日馬院醫兒字第九一０三四八號函稱：醫學文獻記載吞食兩
    公克或更高劑量的即足以讓幼兒死亡。通常一百毫升奶水中含十四公克奶粉，
    如此可推算其致死可能劑量。對於患有六磷葡萄糖脫氫脢缺乏症之小嬰兒可能引
    起嚴重黃疸及溶血性貧血，故其致病及致死劑量理當較前述為低等語。
  (二)依扣案之被告摻入樟腦丸之奶粉一罐經送內政部警政署刑事警察局鑑定結果，確
    含有樟腦丸之主要成分即成分，濃度約合每公克奶粉中含十二．四毫克等情，
    有該局九十年四月二日刑鑑字第三六九二九號鑑驗通知書一紙附卷可稽。依前開
    馬偕醫院函文所示通常奶量一百毫升計算，其中含有成分高達一百七十三．六
    毫克，已接近足以讓通常健康嬰兒死亡之劑量，何況被害人陳彥愷係於八十九年
    二月十一日出生，且患有六磷葡萄糖脫氫脢缺乏症，有出生證明書影本及惠心婦
    幼聯合專科病歷附偵查卷可查。另被害人於九十年四月二日送彰化基督教醫院就
    診時，主訴為活動差且解茶色尿、合併皮膚變黃及嘔吐，測量被害人血中血紅素
    和網狀血球，其血紅素只有４ｇ／１００ｃｃ（正常值為１２～１６），網狀血
    球高達３３．７％，證實是有嚴重溶血造成貧血現象，故給予輸血治療，經住院
    治療四天後情況穩定出院等情，有財團法人彰化基督教醫院九十年三月二十七日
    彰基病歷字第九００三０七一號函、同院九十年八月二十八日彰基病歷字第九０
    ０八０五七號函附偵查卷及原審卷可憑。
  (三)本件之爭點在於被告為上開行為時，是否有殺人之故意。按殺人罪與傷害罪之區
    別，在於行為人下手加害時之犯意，亦即加害時是否具有使人喪失生命之故意？
    或僅具傷害人之身體健康之故意以為斷（最高法院十九年上字第七一八號、四十
    八年台上字第三三號判例意旨參照）。本院以下列理由，認定被告於行為時，應
    有殺人之故意：(1)罹患蠶豆症之幼童，可能因為接觸觸氧化物質導致溶血死亡及
    健康之幼兒食用樟腦丸會導致死亡之事實，有相關文獻及馬偕醫院函文可據，已
    見前述。(2)被害人於出生時，因患有蠶豆症，醫院曾發給相關資料，提醒不得接
    觸樟腦丸，被害人之母親劉彩雲曾將此情告知被告之事實，業據被告於本院審理
    時自承在卷。被告於偵查及原審就知悉被害人罹患蠶豆症，不得接觸樟腦丸一節
    亦迭次直承在卷，核與證人劉彩雲於偵查中所證情節相符。(3)依扣案奶粉中成
    分濃度，參酌被害人年齡通常奶量，其份量已非常接近達致死劑量。(4)被告為本
    件行為時，被害人出生尚未滿四十日，生命力尚處於相當脆弱之人生階段且染有
    蠶豆症，任何有毒物質之接觸，均足以造成致命之危險，而被告亦育有幼子，對
    此情應了然於胸。(5)被害人於食用上開牛奶後，確實發生嚴重溶血造成貧血現象
    ，在醫院給予輸血治療，住院治療四天後始情況穩定出院等情，亦見前述，顯見
    被告對於其行為可能導致被害人死亡結果有所認識，並決意為之，其主觀上顯有
    殺人之故意，足堪認定。
  (四)被告選任辯護人另以：I被害人係於八十九年三月二十九日上午六時許食用摻有
    樟腦丸粉末之奶粉，經告訴人丙○○發覺有異而於同年四月二日將之送醫時，已
    逾四日，若被告確有意至被害人於死而摻入高量樟腦丸粉末，參酌前開資料，被
    害人應在五至二十四小時內即嚴重發病，惟本案被害人係在服食後四天始被發覺
    送醫，可推知被告所下劑量應不算多。II依告訴人丙○○於偵查中供稱：「甲○
    ○應該沒有要殺陳彥愷的意思，應該係他所講的，小朋友的奶奶比較疼陳彥愷的
    關係」等語，足見被告下手非重，尚無致被害人於死之希望及預見。III依財團法
    人彰化基督教醫院前函稱：「被害人陳彥愷於八十九年四月二日來本院急診就診
    ．．沒有測血中所含樟腦丸之量，應沒有達到致死量．．」等語。Ⅳ證人即被害
    人祖父陳源富在偵查中證稱：「那天我人在台中，我太太有打電話告訴我，後來
    四月二日我回來，我太太電話告訴我有樟腦丸滲入奶粉中，小孩送彰基急救了，
    我就先回家瞭解原因，我回家只剩甲○○夫妻，她門鎖著，我兒子敲門她也不開
    ，後來我敲門敲很大，後來她開門，我看見他手上拿一把小刀，我就安慰她，問
    她為何要自殺，且問她樟腦丸是否她放的，那時她一直哭，然後她就下跪，我問
    她樟腦丸是否她放的，她點頭，我問她為何下藥，她一直哭，沒回答，於是我電
    話給她父母，請她家人來，因她要輕生．．」等語，依此被告顯係認為情況之發
    生已超乎預期，應無殺人犯意云云，然查：(1)判斷被告於行為之初是否有殺人故
    意，以其樟腦丸之投入量為認定之依據之一，依被告滲入奶粉之樟腦丸濃度及被
    害人一般奶量，其劑量已幾達致死量已見前述，至被害人是否未全部食用或因嘔
    吐而未為人體所吸收，致未發生死亡結果，與其犯意應無關連。且依告訴狀所述
    ，被害人食後產生異狀，立刻送往民間鄉泰宜醫院就診，再轉往彰化基督教醫院
    急救。(2)被告於偵查中與告訴人達成和解，告訴人同意撤回告訴後為上開有利被
    告之陳述，該陳述內容就被告是否具有殺人犯意與告訴及聲請檢察官上訴意旨完
    全相反，顯然係因當初和解後故為迴護被告之詞，被告是否具有殺人犯意應屬客
    觀事實，當不因告訴人前後不一之陳述內容而得左右。(3)至被告於事發後企圖輕
    生一節，涉及被告行為後情緒之各種變化，非單一行為超過預期所可解釋，尚難
    憑此為被告有利認定。
三、核被告所為係犯刑法第二百七十一條第二項、第一項之殺人未遂罪。被告著手於
    殺害被害人之行為而不遂，為未遂犯，爰依刑法第廿六條前段規定減輕其刑。又
    被告所犯殺人未遂之罪，係因其懷疑婆婆鍾愛被害人，而對其所生孩子較為忽略
    ，因生瞋恨而為本件犯行，以被害人祖父前開所證被害人事後悔悟情狀，甚至企
    圖輕生，所犯法重情輕，尚非不可引起一般之同情，爰依刑法第五十九條之規定
    酌減其刑。原審不察，誤認被告係基於傷害犯意為本件犯行，因告訴人於偵查中
    撤回告訴而為不受理判決，自有未洽，檢察官上訴意旨，指摘原判決不當，非無
    理由，自應予撤銷改判，爰審酌被告前開犯罪之動機、目的、手段、生活狀況、
    智識程度、犯罪對被害人及其家人所生之損害及犯罪後態度等一切情狀，量處如
    主文第二項所示之刑。
四、據上論結，應依刑事訴訟法第三百六十九條第一項前段、第三百六十四條、第二
    百九十九條第一項前段，刑法第二百七十一條第一項、第二項、第二十六條前段
    、第五十九條，判決如主文。
本案經檢察官乙○○到庭執行職務。
中      華      民      國      九十一   年       五      月     一     日
      臺灣高等法院臺中分院刑事第四庭
                                          審判長法  官  洪  耀  宗
                                                法  官  江  德  千
                                                法  官  劉  登  俊
右正本證明與原本無異。
如不服本判決應於收受送達後十日內向本院提出上訴書狀，其未敘述上訴之理由者並
得於提起上訴後十日內向本院補提理由書（均須按他造當事人之人數附繕本）。
                                                書記官  鄧  智  惠
中      華      民      國      九十一   年       五      月     二     日
                                                                        Ｉ
